臺灣嘉義地方法院民事判決
110年度嘉簡字第454號
原      告  趙釗英  

訴訟代理人  陳振榮律師
被      告  李春生  

上列當事人間請求給付租金事件，本院於民國111年3月4日言詞
辯論終結，判決如下： 
    主  文
一、核定被告所有門牌號碼嘉義縣東石鄉猿樹村118之31、118之
    32、118之33之建物占有原告所有坐落嘉義縣○○鄉○○段000○0
    00○000地號土地面積262.22平方公尺，自民國110年7月23日
    起至法定租賃關係終止日止，每月租金為新臺幣（下同）1,
    818元。
二、被告應自民國110年7月23日起至法定租賃關係終止日止，按
    月給付原告1,818元。
三、原告其餘之訴駁回。
四、本判決第一項、第二項已到期部分得假執行。
五、訴訟費用由被告負擔19％，餘由原告負擔。
    事實及理由
一、原告主張：原告於108年8月下旬取得坐落嘉義縣○○鄉○○段00
    0○000○000地號土地(下稱系爭土地)，然依本院109年度訴字
    第295號（下稱原審事件）及臺灣高等法院臺南分院109年度
    上易字第292號民事判決(下稱上訴審292號事件)，系爭土地
    上之建物即門牌號碼嘉義縣○○鄉○○村000○00○00○00號等三戶
    (下稱系爭建物)為被告所有且取有法定租賃權，被告本應支
    付租金，惟兩造無法就租金數額達成共識，依系爭土地附近
    之嘉義縣東石鄉漁人碼頭附近房屋住宅建地之出租行情為每
    月每坪以120元計收，系爭建物占用系爭土地約79.32坪，以
    79.3坪計算每月租金應為9,516元(計算式：79.3坪×120元＝9
    ,516元)，又被告自原告取得系爭土地所有權至本件起訴日
    即110年6月1日約21個月，被告應給付原告租金199,836元，
    爰依民法第425條之一規定，提起本訴等語，並聲明：(一)
    、核定被告之系爭建物，占用原告所有系爭土地，自110年6
    月起，每月租金為9,516元。(二)、被告應給付原告199,836
    元及自起訴狀繕本送達翌日起至清償日止，按週年利率百分
    之5計算之利息。(三)、被告應自110年6月起至糸爭建物不
    堪使用或被告喪失其所有權之日止，按月於次月5日給付原
    告9,516元，暨自各期應給付日之翌日起，按週年利率百分
    之5計算之利息。
二、被告聲明駁回原告之訴，並答辯如下： 
(一)系爭土地之租金以漁人碼頭地租來計算係不當連結，為不合
    法。系爭土地係拍賣來的，負有前手或負有負擔，為不點交
    ，應原狀使用。且前案判決所附朴子地政事務所之複丈成果
    圖(下稱附圖)所示編號D部分面積7.31平方公尺為空地，目
    前為他人以鐵皮圍牆占用，與原告主張事實不符。
(二)系爭建物係由訴外人即原土地所有權人蔡榮宗建造，嗣蔡榮
    宗於77年9月29日將系爭建物之事實上處分權無償讓與訴外
    人王萬金，再於80年1月24日以買賣為原因將系爭土地所有
    權移轉登記予訴外人吳崑山，之後吳崑山再移轉予訴外人翁
    明志，房屋性質上既不能與土地使用權分離而存在，應推斷
    系爭土地承買人默示同意系爭建物承買人無償繼續使用土地
    至建物消失為止，原告透過拍賣取得系爭土地，應推斷默示
    同意系爭建物所有人無償繼續使用土地。土地與建物之拍定
    人各異時，依民法第838-1條及876條規定，視為已有法定地
    上權。且依民法第759條之規定，系爭土地有法定地上權，
    非經登記不得處分。
(三)另基地出賣時，地上權人有優先購買權…，出賣人未通知優
    先購買權人而與第三人訂立買賣契約者，其契約不得對抗優
    先購買權人(詳土地法第104條規定參照)。被告一直在等待
    被通知優先承購權，本件拍賣程序並無通知優先承購權人即
    被告，此程序違反強制規定跟公序良俗，本件被告有法定優
    先購買權。且本件訴訟與109年度上易字第292號訴訟相關，
    應予駁回。
三、不爭執事項：
  ㈠兩造曾於上訴審第292號事件對下列事項表示不爭執：1.原告
    經由本院107年度司執字第29126號拍賣取得翁明志所有之系
    爭土地，並於108年8月23日完成所有權移轉登記。2.被告於
    83年10月13日向王萬金買受系爭建物，而成為系爭建物之事
    實上處分權人。3.系爭建物分別坐落於系爭969、970、971
    地號土地上如附圖所示編號C（RC造樓房）、F（空地）部分
    、面積分別為80.25平方公尺、7.03平方公尺；編號B（RC造
    樓房）、E（空地）部分、面積分別為80.65平方公尺、7.17
    平方公尺；編號A（RC磚造樓房）、D（空地）部分、面積分
    別為79.81平方公尺、7.31平方公尺。（見原審事件卷第223
    至225頁）。4.本院民事執行處108年2月26日嘉院聰107司執
    弘字第29126號通知之附表標別：1（即系爭土地）中「點交
    情形」記載「不點交」；「使用情形」記載「本件拍賣之土
    地上有他人所興建未保存登記之建物，不在本次拍賣範圍，
    其占用土地之法律關係未明，拍定後由拍定人自理，該建物
    占用之土地不點交」。5.依嘉義縣東石鄉公所109年5月26日
    嘉東鄉建字第1090006176號函，系爭建物建築時，係於東石
    鄉實施區域計畫時即動工興建中之建築物，故無須辦理建築
    許可，故該所無同意書可資提供。6.被告就系爭建物有繳納
    109年之房屋稅。7.系爭建物之門牌係由蔡榮宗所申請編定
    。　　
  ㈡原告曾依所有物返還請求權提起訴訟，請求被告拆除系爭建
    物並返還占用之系爭土地，經上訴審第292號判決認定：系
    爭建物係由蔡榮宗於77年5月7日建造完成，並申請門牌編定
    、辦理房屋稅籍登記，於77年6月開始課稅，嗣蔡榮宗於77
    年9月29日將118之31號建物之事實上處分權讓與王萬金，於
    77年10月13日將118之32、33號建物之事實上處分權讓與王
    萬金，王萬金再於83年10月13日將系爭建物之事實上處分權
    讓與被告。又系爭土地由蔡榮宗於51年8月4日以贈與為原因
    取得所有權，嗣蔡榮宗於80年1月24日以買賣為原因移轉所
    有權予吳崑山，吳崑山再於82年9月8日以買賣為原因移轉所
    有權予翁明志，之後再由原告因拍賣取得所有權，並於108
    年8月23日辦理所有權移轉登記。由上可知，系爭土地及系
    爭建物原均為蔡榮宗所有，嗣蔡榮宗於77年間將系爭建物之
    事實上處分權讓與王萬金，再於80年1月24日將系爭土地所
    有權移轉登記予吳崑山，房屋性質上既不能與土地使用權分
    離而存在，應推斷系爭土地承買人默示同意系爭建物承買人
    繼續使用土地，有租賃關係存在，即系爭建物於房屋得使用
    期限內，乃有權使用系爭土地。嗣吳崑山於82年9月8日將系
    爭土地所有權移轉登記予翁明志，上開王萬金與吳崑山間之
    租賃關係對於系爭土地之受讓人即翁明志應繼續存在。之後
    王萬金於83年10月13日將系爭建物之事實上處分權讓與被告
    ，同時將其對於系爭土地之占有移轉予被告，被告自亦取得
    合法占有系爭土地之正當權源。原告明知系爭土地有建物坐
    落其上而仍應買，揆諸前開說明，自不影響系爭建物對於房
    屋坐落土地之有權使用，系爭土地之租賃關係對原告仍繼續
    存在（見上訴審第292號判決及本院卷第57至58頁）。
  ㈢系爭建物地處住宅區，房屋現況為粗胚屋兩層樓房，除面臨
    街道處有玻璃窗戶（但以破損），無門窗、水電、裝潢，周
    遭500公尺處範圍內有東石國小、東石衛生所、東石鄉公所
    、中華電信及臺灣電力公司東石服務所，車程5分鐘以內可
    連接台61線西濱快速道路與外聯絡，位居東石鄉市中心，生
    活機能良好，交通便利。（見本院卷第191至203頁）。
四、爭執事項：
  ㈠原告依民法第425條之1第2項請求法院核定租金及請求被告給
    付租金，有無理由？
  ㈡如認前項為有理由，則租金之數額以多少為適當？
五、本院得心證理由：
  ㈡原告請求法院核定租金及請求被告給付租金為有理由：
  1.上訴審第292號判決理由已認定兩造間有法定租賃關係，被
    告未能提出足以影響原判斷之新訴訟資料，本院應受上訴審
    第292號判決之拘束：
　⑴按所謂爭點效，係指法院於確定判決理由中，就訴訟標的以
    外當事人所主張之重要爭點，本於當事人辯論之結果已為判
    斷時，除有顯然違背法令，或當事人已提出新訴訟資料足以
    推翻原判斷之情形外，於同一當事人就與該重要爭點有關所
    提起之他訴訟，不得再為相反之主張，法院亦不得作相反之
    判斷，以符民事訴訟法上之誠信原則（最高法院97年度台上
    字第2688號裁定意旨）。
　⑵依不爭執事項㈠、㈡所示，兩造間就系爭土地及系爭建物成立
    法定租賃關係乙節，係足以影響前案判決結果之重要爭點，
    並由當事人即兩造充分舉證、辯論，且經法院實質審理，綜
    合審酌相關事證後認定被告因法定租賃關係占有系爭土地，
    而駁回原告拆屋還地之請求，本件復無足以推翻上訴審第29
    2號判決判斷之新訴訟資料，則依上開說明，上訴審第292號
    判決認定兩造間存有法定租賃關係乙節，已生爭點效之效力
    ，兩造自應同受拘束，本院亦不得為相反之認定，是兩造間
    確有法定租賃關係存在。
　2.兩造間就租金數額未能達成協議：
　⑴按土地及其土地上房屋同屬一人所有，而僅將土地或僅將房
    屋所有權讓與他人，或將土地及房屋同時或先後讓與相異之
    人時，土地受讓人或房屋受讓人與讓與人間或房屋受讓人與
    土地受讓人間，推定在房屋得使用期限內，有租賃關係；前
    項情形，其租金數額當事人不能協議時，得請求法院定之。
    民法第425條之1定有明文。
　⑵查兩造間確有法定租賃關係存在，已如前述，而原告於本件
    訴訟主張租金應依每月9,516元計算，被告則表明不願給付
    ，足見兩造就租金數額無法達成協議，是原告依民法第425
    條之1第2項規定請求本院酌定租金即訴請被告給付租金，應
    屬有據。
　3.被告抗辯其有土地法第104條第1項之優先購買權為無理由：
　 ⑴按土地法第104條第1項除租賃外，具有地上權、典權關係者
    亦可行使優先購買權，然非謂除此之外，其他合法使用人亦
    得以擴張解釋或類推適用方式依該條主張優先購買權，否則
    買受人將無從預知優先購買權利人之範圍，有礙交易之安定
    性（最高法院101年度台上第567號判決意旨參照）。而民法
    第425條之1第1項規定之法定租賃關係，究與土地法第104條
    第1項及民法第426條之2第1項所示之承租人，係本於意定租
    地建屋契約而占有基地之情形有別。依民法第757條規定：
    「物權除依法律或習慣外，不得創設。」自不宜擴張解釋或
    類推適用各該規定，認得享有此具物權效力之優先承買權（
    臺灣高等法院暨所屬法院106年法律座談會民執類提案第14
    號研討結果意旨參照）。本院參以民法第425條之1第1項規
    定側重於保護房屋既得使用土地之權利，而與土地法第104
    條第1項、民法第426條之2之規定係為促進房屋使用權與土
    地所有權歸於同一之規範目的有別，應認法定租賃關係並無
    土地法第104條第1項優先承買權之適用。
　⑵查兩造間為法定租賃關係，已如前述，是被告並無上開優先
    購買權，被告抗辯拍賣程序未通知被告而不生效力乙節，即
    屬無據。
  ㈢租金數額應以系爭土地每年申報地價之8％為適當：
　1.按城市地方房屋之租金，以不超過土地及其建築物申報總價
    年息10％為限。土地法第97條第1項定有明文，而依土地法施
    行法第25條規定，土地法第97條規定之土地價額係指法定地
    價而言，依土地法第148條規定，土地所有權人依土地法所
    申報之地價為法定地價；另依土地法第105條規定，同法第9
    7條之規定，於租用基地建築房屋準用之。是城市地方建築
    基地之租金亦應以土地申報地價年息10％為上限。惟基地租
    金之數額，除以基地申報地價為基礎外，尚須斟酌基地之位
    置，工商業繁榮之程度，承租人利用基地之經濟價值及所受
    利益等項，並與鄰地租金相比較，以為決定（最高法院68年
    台上字第3071號判例要旨）。
  ⒉查，依不爭執事項所示，可見系爭土地之坐落位置位處市區
    ，交通亦屬便利，周邊生活機能堪屬完善，雖商業繁榮程度
    不高，但仍有一定經濟用途，本院審酌上情，並考量被告占
    用系爭土地所得之經濟價值與所受利益，認本件租金之核定
    ，應以系爭土地每年申報地價年息8％計算租金之標準為適當
    。原告主張以每月9,516元計算，礙難採取。
  3.被告自110年7月23日起，方負有按月給付租金之義務：
　⑴按請求法院核定租金之訴，屬形成之訴，僅得自請求核定之
    意思表示時起算，不得請求承租人給付該意思表示前之租金
    。被上訴人提起本件訴訟，請求法院核定租金，一併請求上
    訴人給付核定之租金，則核定租金判決之效力，應自被上訴
    人請求核定之意思表示時即起訴狀繕本送達上訴人之日起算
    ，至建物得使用期限為止（最高法院109年度台上字第3068
    號判決意旨）。
　⑵查原告之起訴狀繕本係於110年7月22日送達被告（見本院卷
    第147頁），依上開實務見解，被告自送達翌日即110年7月2
    3日起負有給付租金之義務。而系爭土地之110年度申報地價
    為每平方公尺1,040元（見本院卷第71至75頁），此為兩造
    不爭執；再依不爭執事項㈠所示，系爭建物占用系爭土地面
    積共262.22平方公尺（計算式：80.25+7.03+80.65+7.17+79
    .81+7.31=262.22），並循此計算原告得請求被告給付之每
    月租金為1,818元（計算式：1040*262.22*8/100/12=1,818
    ，小數點以下四捨五入）。
　⑶再按承租人應依約定日期，支付租金；無約定者，依習慣；
    無約定亦無習慣者，應於租賃期滿時支付之。如租金分期支
    付者，於每期屆滿時支付之。民法第439條定有明文。本院
    衡酌社會交易經驗，按月收取房租乃屬通常，再以本件被告
    負有給付租金義務之日為110年7月23日，業如前述，是原告
    請求被告自110年7月23日起按月給付租金1,818元，為有理
    由。逾此範圍之租金核定及租金請求，均屬無據。
六、綜上所述，原告依民法第425條之1第2項規定，請求核定租
    金自110年7月23日起之租金為每月1,818元，並請求被告自1
    10年7月23日起，按月給付租金1,818元，為有理由，應予准
    許。逾此範圍之請求，為無理由，應予駁回。
七、本件係適用簡易程序所為被告一部敗訴之判決，依民事訴訟
        法第389條第1項第3款規定，就被告敗訴部分應依職權
        宣告假執行；
八、本件事證已臻明確，兩造其餘攻擊防禦方法及所提證據經審
    酌後，認於判決結果不生影響，爰不另逐一論駁。
九、訴訟費用負擔之依據：民事訴訟法第79條。　
中　　華　　民　　國　　111 　年　　 3　　月　　25　　日
                  臺灣嘉義地方法院嘉義簡易庭
                                  法　官　陳思睿
以上正本係照原本作成。
如對本判決上訴，須於判決送達後20日內向本庭（嘉義市文化路
308之1號）提出上訴狀（均須按他造當事人之人數附繕本）。如
委任律師提起上訴者，應一併繳納上訴審裁判費。
中　　華　　民　　國　　111 　年　　3　　月　　25　　日
                                  書記官  黃士祐